【裁判字號】    91,易,1732
【裁判日期】    920313
【裁判案由】    侵占
【裁判全文】
臺灣板橋地方法院刑事判決                        九十一年度易字第一七三二號
    公  訴  人  臺灣板橋地方法院檢察署檢察官
    被      告  甲○○
右列被告因侵占案件，經檢察官提起公訴（九十一年度偵字第八三一六號），本院判
決如左：
    主  文
甲○○無罪。
    理  由
一、公訴意旨略以：被告甲○○平日以駕駛計程車為業，於民國八十九年四月二十一
    日加入蓮花計程車客運服務有限公司（以下簡稱蓮花公司，按現已改名為板神計
    程車客運服務有限公司），以每月新臺幣（下同）一千八百元之代價，租用蓮花
    公司用以連絡載客資訊之車裝台機組，為從事業務之人，竟基於意圖為自己不法
    所有之犯意，自九十年二月起利用蓮花公司將無線電車裝台機組租予其使用之機
    會，拒絕支付月租費，並將前開機台以變易持有為所有之意思，侵占入已，經蓮
    花公司多次與之連絡，被告均置之不理，始悉上情。案經蓮花公司訴由臺灣板橋
    地方法院檢察署檢察官偵查起訴。因認被告涉犯刑法第三百三十六條第二項之業
    務侵占罪嫌。
二、按犯罪事實應依證據認定之，無證據不得推定其犯罪事實；又不能證明被告犯罪
    者，應諭知無罪之判決；刑事訴訟法第一百五十四條、第三百零一條第一項分別
    定有明文。又犯罪事實之認定，應憑真實之證據，倘證據是否真實尚欠明確，自
    難以擬制推測之方法，為其判斷之基礎；而認定犯罪事實之證據係指足以認定被
    告確有犯罪行為之積極證據而言，該項證據自須適合於被告犯罪事實之認定，始
    得採為斷罪資料，最高法院五十三年著有臺上字第六五六號、二十九年上字第三
    一０五號判例。且刑事訴訟上證明之資料，無論其為直接或間接證據，均須達於
    通常一般之人均不致有所懷疑，而得確信其為真實之程度，始得據為有罪之認定
    ，若其關於被告是否犯罪之證明未能達此程度，而有合理懷疑之存在，致使無從
    形成有罪之確信，根據「罪證有疑，利於被告」之證據法則，即不得遽為不利被
    告之認定，亦有最高法院七十六年度臺上字第四九八六號判例可稽。其以情況證
    據（即間接證據）斷罪時，尤須基於該證據在直接關係上所可證明之他項情況事
    實，本乎推理作用足以確證被告有罪，方為合法，不得徒憑主觀上之推想，將一
    般經驗上有利被告之其他合理情況逕予排除，此觀諸最高法院三十二年上字第六
    十七號判例意旨亦甚彰明。
三、公訴意旨認被告甲○○涉犯前開刑法第三百三十六條第二項之業務侵占罪嫌，無
    非以「告訴人蓮花公司之指訴，與被告雖辯稱已將所租用之無線電交給黃明發轉
    交給告訴人公司等語，然黃明發卻否認被告曾將無線電機台託其轉交告訴人公司
    ，顯見被告所辯係卸責之詞，不足採信。」等情，為主要論據。
四、訊據被告甲○○固坦承於右開時地向告訴人公司租用無線電車台機組一部，且自
    九十年二月即未依約定續付月租費予告訴人公司，惟堅詞否認有何侵占該機台之
    犯行，辯稱：「我在告訴人提起本件訴訟前，就將我向告訴人所租之機台交給丙○○，請他幫我還給告訴人公司。且告訴人公司之幹部一位姓『時』之台長曾於
    九十一年六、七月間，在臺北市○○○路，向我討系爭機台，我向他說機台早就
    委託丙○○返還，他也有看到機台在丙○○那裡，因為機台是裝在丙○○的計程
    車上，丙○○有時會開車去找姓『時』之台長。」等語。經查：
（一）證人丙○○於偵查中雖證稱略以：被告從未將系爭機台交給彼，委託彼將之返
      還予告訴人公司等語（見九十年度發查字第一三三五號偵查卷第十三、十四頁
      ）。然本院依丙○○最新之戶籍住址傳喚彼到庭作證，彼均未出庭，並經本院
      拘提未到等情，此有卷附戶籍謄本、傳票回證與拘票回證各一件可稽（見本院
      卷）。又告訴人自承該公司確實有一位姓「時」之台長，負責有關向被告催討
      系爭機台之事宜，該人之姓名是乙○○等語（見本院九十二年二月二十七日審
      判筆錄）。經本院傳訊證人乙○○到庭具結證稱：「（你是否曾向被告催討過
      他向告訴人租的機台？）有，但是時間忘記了，地點在華江橋下板橋市○○路
      ○段以及其他地方等地向他催討過好幾次，他有說他叫綽號『阿發』的人幫他
      還，且說他有把機台交給『阿發』。我就問被告為何不親自拿來公司還，且後
      來他有向我說，『阿發』把上開機台弄丟了。」、「（你是否有看到上開機台
      在『阿發』的車上？）是的，我有看過，『阿發』本來是向告訴人公司租機台
      ，後來已經拆掉機台，所以在他的計程車上本來應該看不到機台，但我有看到
      他的計程車上又有告訴人公司的機台，我就問他為何有該機台，他回答說是他
      向朋友借的，我有問他是否為被告所租的機台，他說不是，我光是以肉眼無法
      判斷該機台是否為被告的，因為機台的外型都一樣，必須以該機台發訊給告訴
      人公司才可以確認，但我沒有實際去發訊。」、「（『阿發』是否為丙○○？
      ）是的，剛剛我忘記他的全名，因為我習慣叫他綽號。」等語（見本院九十二
      年二月二十七日審判筆錄）。足徵在丙○○之車上本來應該沒有告訴人之機台
      ，因為該機台已經被拆掉，但乙○○曾在丙○○車上又看到有告訴人之機台，
      足徵被告前開辯稱系爭機台已委託丙○○返還予告訴人公司，並非無稽。即乙○○所看到在丙○○車上之機台，應該就是被告委託丙○○返還予告訴人公司
      之機台無疑。參以，告訴人自承被告縱有委託其他人返還系爭機台，亦沒有人
      願意還，因為返還時要繳清承租該機台所積欠的服務費等語（見本院九十二年
      一月三十日訊問筆錄）。益徵被告確曾將所承租之系爭機台交予丙○○，委託
      丙○○返還予告訴人公司，僅因丙○○知道返還該機台時需為被告繳清所積欠
      之費用，而丙○○不想自掏腰包為被告繳清費用，故丙○○始未將系爭機台返
      還予告訴人公司，當無疑義。故證人丙○○於偵查中有關被告從未將系爭機台
      交給彼，委託彼將之返還予告訴人公司等語之證詞，與實情未盡相符，該證詞
      之可信度誠屬有疑。
（二）抑且，被告業已自行再買一台新的機台返還予告訴人公司，且已完全清償積欠
      告訴人公司之所有租金、費用，並未積欠告訴人公司任何債務等情，為告訴人
      所自承在卷（見本院九十二年二月二十七日審判筆錄）。再按刑法上之侵占罪
      ，須持有人變易其原來之持有意思而為不法所有之意思，始能成立，如僅將持
      有物延不交還或有其他原因致一時未能交還，既缺乏主觀要件，即難遽以該罪
      相繩，最高法院著有六十八年臺上字第三一四六號判例。即刑法所謂「侵占罪
      」，係指行為人意圖為自己或第三人不法之所有，而侵占自己持有他人之物者
      而言，如無不法所有之意圖，即與侵占罪之構成要件不符，此觀刑法第三百三
      十五條第一項、第三百三十六條第二項之規定自明。被告如何將所承租之系爭
      機台委託丙○○返還予告訴人公司，然丙○○並未返還，且乙○○在丙○○所
      開之計程車上看到屬於告訴人公司之機台等情，業經本院認定如前，足徵被告
      既將系爭機台委託丙○○返還，縱丙○○未予返還，亦難謂被告對於前開機台
      有何不法所有之意圖。縱被告有未按約定繳交服務費及車台機租金予告訴人之
      情事，惟此係民事糾葛，應循民事途逕解決，尚難以侵占罪相繩。
五、綜上諸情參互以析，尚乏明確之積極證據足證被告涉犯刑法第三百三十六條第二
    項之業務侵占罪嫌。此外，復查無其他積極證據足認被告有何上開犯行，揆諸前
    開規定及判例意旨，自應為無罪之諭知，以昭審適。
據上論斷，應依刑事訴訟法第三百零一條第一項，判決如主文。
本案經檢察官林珮菁到庭執行職務。
中      華      民      國      九十二      年      三    月   十三     日
                            臺灣板橋地方法院刑事第四庭
                                法  官  許必奇
右正本證明與原本無異。
如不服本判決，應於判決送達後十日內，向本院提出上訴狀。
                                書記官  金和國
中      華      民      國      九十二      年      三    月   十八     日


司法院資訊處製作；財團法人民間司法改革基金會備份。
